【裁判字號】    99,台上,3781
【裁判日期】    990617
【裁判案由】    偽造公文書等罪
【裁判全文】
最高法院刑事判決            九十九年度台上字第三七八一號
上  訴  人  丙○○
            乙○○
            甲○○
上 列一 人
選任辯護人  羅美鈴律師
上  訴  人  丁○○  男民國○○年○月○○日生
                    身分證統一編號：Ｚ000000000
                    住台灣省台北縣中和市○○街143巷66號
                    之4、5樓
上列上訴人等因偽造公文書等罪案件，不服台灣高等法院中華民
國九十八年十一月十九日第二審判決（九十八年度上訴字第一五
二三號，起訴案號：台灣台北地方法院檢察署九十六年度偵字第
一三九九八、一五九二二號，追加起訴案號：同署九十七年度偵
緝字第一０五七號、九十七年度蒞追字第六號），提起上訴，本
院判決如下：
    主  文
上訴駁回。
    理  由
壹、上訴人丙○○就原判決附表一（下稱附表一）編號19、20、
21；上訴人乙○○就附表一編號2、20、21 ；上訴人甲○○就附
表一編號20、21；上訴人丁○○就附表一編號18、19所示犯行部
分：
按刑事訴訟法第三百七十七條規定，上訴於第三審法院，非以判
決違背法令為理由，不得為之。是提起第三審上訴，應以原判決
違背法令為理由，係屬法定要件。如果上訴理由書狀並未依據卷
內訴訟資料，具體指摘原判決不適用何種法則或如何適用不當，
或所指摘原判決違法情事，顯與法律規定得為第三審上訴理由之
違法情形，不相適合時，均應認其上訴為違背法律上之程式，予
以駁回。又證據之取捨、證據證明力之判斷，以及事實有無之認
定，屬事實審法院之職權，苟其取捨判斷與認定，並不違背論理
法則及經驗法則，即不容任意指為違法，而執為適法之第三審上
訴理由。
一、丙○○就附表一編號19所示犯行部分：
本件原審審理結果，認為丙○○與丁○○、陳勇旭（綽號「小勇
」，另案由檢察官偵查中）及真實姓名年籍不詳綽號「小胖」、
「小許」、「小鐘」、「阿烏」、「龍蝦」、「小陳」、「阿國
」等成年人，以原判決事實欄二（下稱事實欄二）所載分工之方
式而為附表一編號19所示之犯行明確，因而維持第一審此部分依
想像競合犯從一重論處丙○○共同行使偽造公文書罪刑（有期徒
刑一年），及為相關沒收之諭知。已詳調查、取捨證據之結果
及憑以認定此部分犯罪事實之心證理由。按刑法第六十二條所規
定之自首，以對於未發覺之罪，向有偵查權之機關或公務員自承
犯罪，進而接受裁判為要件；而具有想像競合犯等裁判上一罪關
係之犯罪，苟全部犯罪未被發覺前，行為人僅就其中一部分犯罪
自首，固仍生全部自首之效力，反之，倘其中一部分犯罪已先被
有偵查權之機關或公務員發覺，行為人事後方就其餘未被發覺之
部分，自動供認其犯行時，因與上開自首之要件不符，自不得適
用自首之規定減輕其刑。卷查本件共同被告權雋章（經原審判處
罪刑確定）於民國九十六年七月六日下午四時二十分許，為警逮
捕後，當天晚上二十時三十六分警局初次詢問時，即已供出丙○
○為詐欺集團之成員等語，有該警詢筆錄可稽。警方知悉丙○○
涉嫌犯罪後，又於九十六年八月三日上午十時許，前往丙○○之
住處將之逮捕，並搜索扣得偽造之服務證、公印、印章與未及轉
交詐欺集團其他成員之現金新台幣（下同）二十七萬元，復有警
方逮捕丙○○之報告書在卷可稽。因此，丙○○之犯罪被發覺且
遭逮捕後之九十六年八月三日上午十時三十分警詢中，始坦承被
查扣之二十七萬元係向被害人郭霞所詐得等情，核與自首之要件
不合，原判決就此部分未適用自首規定，減輕其刑，並無違法可
言。又原判決雖未說明此部分之理由，但於判決本旨不生影響，
丙○○上訴意旨以其此部分係自首，指摘原判決理由不備云云，
尚非合法之上訴理由。衡以前開說明，丙○○此部分之上訴為違
背法律上之程式，應予駁回。
二、乙○○就附表一編號2所示犯行部分：
乙○○上訴意旨略稱：附表一編號2 所示之被害人庚○○於原審
審理時指認向其拿錢的人不是乙○○等語，且乙○○於原審曾聲
請傳訊此部分之共同被告權雋章以證明乙○○並未參與此部分之
犯行，原審未予傳訊，有應調查之證據未予調查之違法云云。
惟查：本件乙○○始終不否認其有參與權雋章與陳永旭等人之詐
騙集團，而就附表一編號2 所示之被害人庚○○部分之犯罪事實
，亦經庚○○指述明確，庚○○並於警詢中指認其將錢交予乙○
○無誤，且有如原判決附表二（下稱附表二）編號2、3所示之被
傳人庚○○之「臺灣台北士林地方法院檢察署刑事庭傳票」、發
給庚○○之「臺北士林地檢署監管科收據」在卷可稽，以及偽造
之「檢察行政處鑑」公印、「副本視同正本」印章扣案足憑。觀
諸庚○○所收受之前述偽造之傳票及收據，核與扣案附表二之其
他被害人所收受偽造之公文書，無論公務機關之名稱、檢察官、
書記官之屬名、格式、內容均相同，且佐以庚○○所收受詐騙集
團所交付之「臺灣士林地檢署監管科收據」時間係九十六年五月
十七日，與其他附表一所示之被害人被騙時間九十六年五月中旬
至同年六月間之時間亦相近。是原審綜合卷內之證據資料予以綜
合判斷，認乙○○關於附表一編號2 所示之犯行，足堪認定。並
指駁：乙○○雖於原審審理時否認參與此部分犯行，不足採信；
及說明：乙○○於警詢時坦承其有詐騙庚○○，而庚○○於警詢
時所為之指認應無被誤導之可能，嗣距離案發時間已逾一年後於
原審之指認，庚○○之記憶有淡忘之可能，不足為乙○○有利之
認定等由甚詳。又以核乙○○就附表一編號2 部分之所為，依想
像競合犯規定，從一重以刑法第二百十六條、第二百十一條之行
使偽造公文書罪處斷，於法定刑內量處有期徒刑一年，及為相關
沒收之諭知。已詳其所憑證據及認定之理由，所為論斷，均有
卷存證據資料可資覆按。乙○○上訴意旨雖指摘原判決此部分違
法，然原審認庚○○於警詢中之指認為可採，此乃其取捨證據及
證據證明力判斷職權之行使，其所為判斷，尚無悖乎一般經驗法
則，自不得指為違法。又按以自己共同犯罪之意思，參與實行犯
罪構成要件以外之行為，或以自己共同犯罪之意思，事先同謀，
而由其中一部分人實行犯罪之行為者，均為共同正犯。本件如前
所述，乙○○與權雋章、陳勇旭等人組成之詐騙集團有行使偽造
公文書之犯意聯絡，乙○○並負責向被害人為取款之犯罪行為分
擔，自難辭其刑責，是並無再傳訊共同被告權雋章調查之必要，
原判決就此所為之說明，雖稍嫌簡略，尚難謂有違反證據法則，
或應於審判期日調查之證據而未予調查之情形。衡以前開說明，
乙○○此部分之上訴亦違背法律上之程式，應予駁回。
三、丙○○、乙○○、甲○○就附表一編號20、21所示犯行部分
：
(一)丙○○上訴意旨略以：原判決未說明此部分憑以認定之證據，
有判決理由不備之違法云云。(二)乙○○上訴意旨略稱：原判決以
推測之詞認定其有參與此部分之犯行，有違證據法則；又原審未
傳訊此部分之共同被告權雋章、丙○○、甲○○及被害人戊○○
、己○○，有應調查之證據未予調查之違法云云。(三)甲○○上訴
意旨略以：原判決事實欄一（下稱事實欄一）與事實欄二所記載
之詐騙方式，前者為至被害人處收取監管款項，後者以匯款方式
為之，兩者不同，原判決有理由矛盾之違法；而甲○○就此部分
與其他共同正犯並無犯意聯絡，原判決認定甲○○有此部分之犯
行，不合經驗法則云云。
惟查：本件原審審理結果，認為丙○○、乙○○、甲○○與陳勇
旭及真實姓名年籍不詳綽號「小胖」、「小許」、「小鐘」、「
阿烏」、「龍蝦」、「小陳」、「阿國」等成年人，以事實欄二
所載分工之方式而為附表一編號20、21所示之犯行明確，因而維
持第一審此部分各依想像競合犯從一重論處丙○○、乙○○、甲
○○共同行使偽造公文書罪刑（均二罪，各處有期徒刑一年），
及為相關沒收之諭知。已詳調查、取捨證據之結果及憑以認定
此部分犯罪事實之心證理由。查：丙○○、乙○○及甲○○始終
不否認渠等有參與權雋章與陳永旭等人之詐騙集團，而就附表一
編號20、21所示之被害人戊○○、己○○部分之犯罪事實，亦經
丙○○、乙○○、甲○○於第一審審理時均坦承不諱，核與被害
人戊○○、己○○指述之情節相符，且有如附表二編號47所示被
傳人戊○○之「臺灣台北士林地方法院檢察署刑事庭傳票」、如
附表二編號48、49所示被傳人己○○之「臺灣台北士林地方法院
檢察署刑事庭傳票」、發給己○○之「臺北士林地檢署監管科收
據」、通訊監察譯文、贓物認領保管單在卷可稽，以及偽造之「
檢察行政處鑑」公印、「副本視同正本」印章扣案足憑。觀諸戊
○○、己○○所收受之前述偽造之傳票及收據，核與扣案附表二
之其他被害人所收受偽造之公文書，無論公務機關之名稱、檢察
官、書記官之屬名、格式、內容均相同，且佐以己○○收受之時
間為九十六年五月二十二日，與其他附表一所示之被害人被騙時
間九十六年五月中旬至同年六月間之時間亦相近。是原審綜合卷
內之證據資料予以綜合判斷，認丙○○、乙○○、甲○○關於附
表一編號20、21所示之犯行，均足堪認定。並指駁、說明渠等雖
於原審審理時否認參與各該犯行，均不足採信等由甚詳。又以核
丙○○、乙○○、甲○○就附表一編號20、21部分之所為，均依
想像競合犯規定，各從一重以刑法第二百十六條、第二百十一條
之行使偽造公文書罪處斷，各所犯之二罪，均犯意各別，應分論
併罰，於法定刑內各量處有期徒刑一年，及為相關沒收之諭知。
已詳其所憑證據及認定之理由，所為論斷，均有卷存證據資料
可資覆按。自形式上觀察，原判決並無違反證據法則，或應於審
判期日調查之證據而未予調查之情形。丙○○、乙○○、甲○○
上訴意旨雖均指摘原判決違法，然均係就原審依憑證據所為採證
認事職權之合法行使，以及原判決已論列說明之事項，依憑己見
任意指為違法，並重為事實之爭執，否認犯罪，均非合法之上訴
理由。衡以前開說明，其等此部分之上訴均為違背法律上之程式
，應予駁回。至於附表二編號49所示偽造之公文書係「台北士林
地檢署監管科收據」（見九十六年度他字第一六九三號偵查卷第
四頁），原判決記載為「士林地檢署監管科九十六年八月二日申
請書（被害五月二十二日收據（被害人：己○○）」（見原判決
第三十頁），顯係誤寫，尚不影響於全案情節與判決之本旨，應
由原審以裁定更正，附此明。
四、附表一編號18、19所示犯行部分：
丁○○上訴意旨略稱：伊因工作關係認識丙○○之哥哥謝文彬，
與丙○○並非舊識，且與其他共同正犯陳永旭等人均不認識，如
何共同謀議偽造印文、公印文？原審就此有利之證據未予調查，
原判決亦未說明不予調查之理由，而有調查未盡及理由不備之違
法云云。
惟查：本件原審認定丁○○有事實欄二所載關於附表一編號18、
19所示對被害人廖丁蘭、郭霞所為之共同行使偽造公文書犯行，
係以該事實業據丁○○於偵查中、原審審理時均坦承不諱，核於
共同正犯丙○○之供述及廖丁蘭、郭霞於警詢、偵查中所證述之
情節大致相符，並以附表二編號35至46所示偽造之公文書、扣案
偽造之「檢察行政處鑑」公印一枚、偽造之「法務部臺北地檢署
監管科蔣政杰書記官服務證」三張、偽造之「法務部臺北地檢署
監管科林政雄書記官服務證」三張、「法務部臺北地檢署監管科
張文光書記官服務證」三張、扣案「以下空白」、「副本視同正
本」印章各一枚、通訊監察譯文、贓物認領保管單等證據資料予
以綜合判斷，認丁○○之犯行，足堪認定。並指駁、說明丁○○
雖於原審審理時翻異前供，否認全部之犯行，係卸責飾詞，不足
採信；又丙○○於原審以證人之身分結證之證言，係迴護丁○○
而為附和之詞，與事實不符，不足採信等由甚詳。又以核丁○○
所為，依想像競合犯規定，從一重以刑法第二百十六條、第二百
十一條之行使偽造公文書罪處斷，關於附表一編號18、19部分所
犯之二罪，犯意各別，應分論併罰，於法定刑內各量處有期徒刑
一年，並定其應執行有期徒刑一年四月，及為相關沒收之諭知。
已詳其所憑證據及認定之理由，所為論斷，均有卷存證據資料
可資覆按。丁○○上訴意旨雖指摘原判決違法，然按刑事訴訟法
第三百七十九條第十款所謂應行調查之證據範圍，係以事實審審
判中案內所存在之一切與待證事實有關之證據為限，案內所不存
在之證據，自不得認法院為發見真實，應依職權從各方面蒐集證
據詳加調查。換言之，法院對於案內所存在之一切與待證事實有
關之證據，固有依法調查證據之職責，但對於案內所不存在之證
據，則無蒐集證據之義務。丁○○於原審並未聲請再調查其他人
證或物證，因此原審未再為其他證據之調查及說明不予調查之理
由，難謂有調查未盡或判決不備理由之違法。丁○○上訴意旨就
原審依憑證據所為採證、認事職權行使，以及原判決已說明之事
項，依憑己見任意指摘為違法，並重為事實之爭執，否認有行使
偽造公文書之犯意及行為，殊與法律規定得為第三審上訴理由之
違法情形不相適合。衡以前開說明，丁○○此部分之上訴亦違背
法律上之程式，應予駁回。
丙○○就附表一編號19至21；乙○○就附表一編號２、20、21；
甲○○就附表一編號20、21；丁○○就附表一編號18、19所犯得
上訴之各重罪（行使偽造公文書）部分上訴既均不合法，無從為
實體判決，其因想像競合關係所犯不得上訴之刑法第三百三十九
條第一項之詐欺取財、同法第二百十六條、第二百十二條之行使
偽造關於服務之證書及同法第一百五十八條第一項之僭行公務員
職權等各輕罪部分即均無從適用審判不可分原則併為實體上之審
判，亦應從程序上予以駁回。
貳、丙○○就附表一編號5、8 至10、17、18；乙○○就附表二
編號1、7、8、11、14至16；甲○○就附表二編號3至6、11至13
、16所示犯行部分：
按第三審上訴書狀，應述上訴之理由，其未述者，得於提起
上訴後十日內補提理由書於原審法院，已逾上述期間，而於第三
審法院未判決前仍未提出上訴理由書狀者，第三審法院應以判決
駁回之，刑事訴訟法第三百八十二條第一項、第三百九十五條後
段規定甚明。本件丙○○、乙○○、甲○○因偽造公文書等罪案
件，不服原審判決，依序於九十八年十二月四日、九十八年十二
月一日、九十八年十二月三日先後提起上訴，惟丙○○就附表一
編號5、8至10、17、18所示部分，乙○○就附表一編號 1、7、8
、11、14至16所示部分，甲○○就附表一編號3至6、11至13、16
所示部分，均未述上訴理由，迄今逾期已久，於本院未判決前
仍未提出，依上開規定，其等各該部分之上訴自非合法，均應予
駁回。
據上論結，應依刑事訴訟法第三百九十五條，判決如主文。
中    華    民    國  九十九  年    六    月   十七   日
                      最高法院刑事第十三庭
                          審判長法官  賴  忠  星
                                法官  呂  丹  玉
                                法官  吳      燦
                                法官  蔡  名  曜
                                法官  葉  麗  霞
本件正本證明與原本無異
                                      書  記  官
中    華    民    國  九十九  年    六    月  二十一  日
                                                      V

司法院資訊處製作；財團法人民間司法改革基金會備份。
